【裁判字號】    95,重上更(四),16
【裁判日期】    950428
【裁判案由】    貪污治罪條例等
【裁判全文】
臺灣高等法院刑事判決            95年度重上更(四)字第16號
上  訴  人
即  被  告  甲○○
選任辯護人  何邦超律師
            古瑞君律師
上列上訴人因違反貪污治罪條例等案件，不服臺灣新竹地方法院
85年度訴字第1118號，中華民國86年5月16日第一審判決（起訴
案號：臺灣新竹地方法院檢察署85年度偵字第12035號），提起
上訴，判決後，經最高法院第四次發回更審，本院判決如下：
    主  文
原判決關於甲○○部分撤銷。
甲○○無罪。
    理  由
一、公訴意旨略以：被告甲○○原係苗栗縣頭份鎮農會總幹事，
    彭源順（業經判處有期徒刑1年4月，緩刑5年確定）為頭份
    鎮農會推廣股指導員，黃文維（已歿，業經判決公訴不受理
    確定）為苗栗縣頭份鎮茶葉產銷班班長。緣苗栗縣政府辦理
    「農業生產環境改善及加強農業產銷及推廣教育活動計劃」
    ，向臺灣省政府農林廳申請補助新臺幣（下同）2百萬元，
    作為興建「椪風茶展售中心」之用，該補助款透過苗栗縣政
    府撥入頭份鎮農會，再由頭份鎮農會委託產銷班辦理。故被
    告甲○○、黃文維及彭源順對於臺灣省政府補助款之承辦事
    項，均屬受公務機關委託承辦公務之人。湯文治（業經判決
    無罪確定）則為被告甲○○之配偶，因被告甲○○在頭份鎮
    農會所開立帳號556-7號甲種活期儲蓄存款之支票簿均交由
    湯文治使用，然湯文治因從商失敗及競選國民代表花費頗鉅
    ，導致在外負債甚多，並因此致其所簽發086773號，面額1
    百萬元，應於民國85年6月30日兌現，屬被告甲○○名義之
    支票，因存款不足遭退票。湯文治告知被告甲○○該紙面額
    1百萬元支票已遭退票，被告甲○○前因涉嫌行使業務登載
    不實之罪嫌，為臺灣新竹地方法院檢察署提起公訴在案（85
    年度偵續字第32號），如該支票帳戶再被列入拒絕往來戶，
    勢將影響其頭份鎮農會總幹事職位。故被告甲○○與湯文治
    乃共同謀議，由被告甲○○於同年7月5日以電話向黃文維借
    款支應，但因黃文維手上無現金，乃與被告甲○○商議，由
    被告甲○○以頭份農會總幹事名義，先將2百萬元補助款，
    以1百萬元撥入黃文維在頭份鎮農會00000000號私人帳戶內
    ，另1百萬元則提領現金再轉借於被告甲○○使用。被告甲
    ○○遂於同年7月8日上午8時許，利用其職務上機會，指示
    彭源順立即辦理，彭源順明知該筆補助款需專款專用，且僅
    得存入產銷班在頭份鎮農會0000000-0專戶內使用，且當日
    頭份鎮農會推廣股股長鍾年淳仍請事假中，但卻未堅拒不法
    命令，反屈從被告甲○○違法指示下，即基於偽造印文及幫
    助侵占公有財物之故意，將該筆補助款分為以現金支出1 百
    萬元，及轉帳1百萬元入黃文維私人帳戶內之方式，並以在
    現金支出傳票「部門主管欄」中，盜蓋「鍾年淳」印文之方
    式，使得頭份鎮農會信用部其他不知情承辦員誤以為程序完
    備，而將省府補助款分1百萬元以現金發放給黃文維，另1
    百萬元則轉存入黃文維私人帳戶內，而使黃文維順利侵占該
    筆公有財物，並足生損害於鍾年淳與公眾。黃文維於取得1
    百萬元現金，旋於當日上午8、9時，再轉借予被告甲○○。
    被告甲○○立即趕赴頭份鎮農會信用部上揭分部，將該筆公
    有補助款存入其前開甲存支票帳戶內，使湯文治所虧空之支
    票得以註銷。嗣黃文維受他人勸告，乃於同年7月11日，將
    其私人帳戶內之1百萬元補助款，再轉帳入產銷班內之專戶
    ，臺灣新竹地方法院檢察署根據線報隨即指揮法務部調查局
    苗栗縣調查站深入查訪，被告甲○○、湯文治獲悉檢、調單
    位已著手調查此事，為恐案情明朗後不利於己，乃由湯文治
    於同年10月間，分次返還5萬元、8萬元、12萬元及10萬元給
    黃文維，另餘65萬元原約定於臺灣新竹地方法院檢察署庭訊
    時，視黃文維有無附合其夫妻之辯詞始考慮返還，但因被告
    甲○○、黃文維二人當庭為臺灣新竹地方法院檢察署依法諭
    令羈押，因而迄今，該補助款之65萬元部分仍無著落，因認
    被告甲○○涉有修正前貪污治罪條例第4條第1項第1款侵占
    公有財物及刑法第217條第2項盜用印章罪嫌。
二、按被告未經審判證明有罪確定前，推定其為無罪。又檢察官
    就被告犯罪事實，應負舉證責任，並指出證明之方法，修正
    後刑事訴訟法第154條第1項、第161條分別定有明文。故檢
    察官在本案判決前，對於起訴之犯罪事實，應負提出證據及
    說服之實質舉證責任。倘其所提出之證據，不足為被告有罪
    之積極證明，或其指出證明之方法，無從說服法院以形成被
    告有罪之心證，基於無罪推定之原則，自應為被告無罪判決
    之諭知，有最高法院92年台上字第128號判例可資參照。
三、訊據被告甲○○堅決否認有何上揭侵占公有財物及盜用印文
    犯行，辯稱：未向黃文維借1百萬元，至於1百萬元票款部分
    ，其中50萬元是其夫湯文治自己的，另50萬元是向其姊黃淑
    貞抵押，經黃淑貞同意調借，且湯文治已獲判無罪。又其並
    未叫黃文維申請提領補助款2百萬元，且黃文維申請2百萬元
    之工程驗收時，其不在國內，嗣回國後會計已將資料彙整好
    。而工程當時確已完成，記得85年7月2日產銷班的比賽，曾
    有人說已經蓋好，為何不在那裡比賽，只因室內裝潢尚未完
    工而已，本案並無公訴人所指之不法犯行等語。
四、經查：
（一）關於本案補助費之補助、撥入及報銷：
    １依苗栗縣政府農業局84年8月2日簽稿：「……本案擬函請
      各有關農會依細部計劃說明書內容執行，並於工程發包後
      ，將合約書副本報苗栗縣府先行撥款，俟工程完工後，再
      行轉正」，經該農業局長核可辦理（見第338號偵查卷第1
      46頁）。臺灣省政府農林廳84年6月17日84財三字第0057
      81號函亦稱：「貴縣辦理農業生產環境改善、農業推廣教
      育各項活動，所需經費准予補助3,600萬元，由『縣市各
      項稅捐繳省統籌分配專戶』項下撥補，請依法納入預算處
      理，並俟工程發包後檢附合約書副本報廳撥款」（見本院
      上更(二)卷第130至131頁）。而苗栗縣政府88年7月26日府
      農輔字第8800065112號函稱：「有關該計畫由該會（頭份
      鎮農會）委託產銷班辦理，可否存入產銷班班長私人帳戶
      繼續提用一案，經查本經費係撥入頭份鎮農會執行，以符
      合本府預算執行，至於是否撥交產銷班班長帳戶部分，並
      無相關明文規定，是各產銷班運作情形而定」（見本院上
      更(一)卷第157至158頁）。可見本案補助款於工程發包後，
      以合約書副本報由臺灣省政府農林廳即可先行撥款給苗栗
      縣政府，而苗栗縣政府關於款項之執行，則係撥入頭份鎮
      農會即可。而本件「椪風茶展售中心」由黃文維與文新營
      造股份有限公司（下稱文新公司）於85年5月13日簽訂工
      程承包契約書，有該契約書在卷可參（外放，部分內容影
      印附於第12636號偵查卷第45至48頁），而於86年5月31日
      經苗縣縣政府撥入2百萬元補助款給頭份鎮農會，有頭份
      鎮農會現金收入傳票附卷可稽（見本院重上更(四)卷第89頁
      ）。
    ２本件「椪風茶展售中心」2百萬元之補助款，經撥入頭份
      鎮農會後，如何報銷之情形：
      (1)證人即頭份鎮農會會計股長謝幸枝於原審證稱：「這2
        百萬元是縣政府在5月撥下，補助款在85年6月底就要報
        銷，不然就要收回，主辦人彭源順於6月28日拿1張工程
        發票及3張估價單，填支付申請單（一面是申請單，一
        面是付款單），經過推廣股長鍾年淳覆核，承辦人蓋驗
        收章後再交給我，符合程序後，我就蓋章再交秘書轉總
        幹事，之後將憑證送縣政府報銷，因該款項並未提領就
        暫放應付款項帳戶內」等語（見原審卷第57頁正、反面
        ）。證人鍾年淳於調查時稱：「前述補助款依規定應於
        會計年度（即6月底）前製作支出報表，詳列開支項目
        及金額附憑證會送省府，……我則交辦主辦人彭源順辦
        理，彭源順則先行以應付帳款處理，向苗栗縣政府報銷
        前述補助款」（見第338號偵查卷第54頁）。被告稱：
        「該款必須在85會計年度內（即85年6月30日前）完成
        報銷程序，茶葉產銷班必須檢附憑證，始可動支該補助
        款」（見第338號偵查卷第75頁反面至第76頁）。對照
        苗栗縣政府92年10月20日府農輔字第0920105108號函稱
        ：「本案係85年墊付款，已併入年度追加減預算之農業
        推廣─農業推廣教育科目。其原始憑證已隨同該年度6
        月份會計報告，送新竹市審計室審核在案」（見本院重
        上更(三)卷第176頁），並有辦理85年6月28日報銷所檢附
        文新公司出具85年6月份之工程發票在卷可參（外放，
        影印見本院重上更(三)卷第210頁），可見本案確於85年6
        月28 日已以原始憑據經頭份鎮農會向苗栗縣政府辦理
        報銷。而依前所述，苗栗縣政府於各農會補助之工程發
        包後，即可報請縣政府先行撥款，嗣苗票縣政府將補助
        款撥入各農會即已依法執行。又頭份鎮農會報銷上開補
        助款，於補助對象即產銷班尚未領取之前，暫放在應付
        款項帳戶內，自屬有據。
      (2)而本件「椪風茶展售中心」於85年6月28日辦理報銷時
        ，是否確已完工：
        被告黃文維之選任辯護人迭於本院具狀表示：本件「
          椪風茶展售中心」新建工程已於85年6月28日完工驗
          收（見本院上訴卷第32頁反面、第98頁反面），並提
          出中原鋼構工程有限公司（下稱中原鋼構）劉肇銘92
          年7月7日出具證明書記載：「黃文維先生所興建之頭
          份鎮椪風茶展售中心，於中華民國85年6月15日主體
          工程業已完工，剩餘油漆及裝潢細部收尾無誤」為憑
          （見本院重上更(三)卷第132頁）。而被告黃文維於原
          審時即稱：「房子已蓋好，補助款應該給我的」（見
          原審卷第68 頁），於本院亦稱：「（你去領補助款
          的時候房子蓋好了沒有？）蓋好了」等語（見本院上
          更(二)卷第173 頁），指其於85年7月8日領取補助款之
          前，「椪風茶展售中心」早已蓋好。而其於本院上更
          (二)審所稱：「（房子什麼時候建好？）7月份就做好
          了。合約寫8月16日是包商合約的最後一期工程費付
          款日」（見本院上更(二)卷第207至208頁），衡係表明
          於85年7月領取補助款之前即已建好，而6月28日驗收
          與7月上旬領取補助款時間相差未幾，其犯罪時間被
          指為7月8日，是於回答時將重點置於7月8日領取補助
          款之時點，而未詳予說到硬體完成及驗收之日期，合
          於身為被告應訊之心態。
        被告彭源順於本院稱：「在撥款前一天甲○○就交代
          我，撥款當天要早一點上班，早一點上班就是要辦理
          本案款項的事情，當時因為工程已經驗收了可以領款
          ，我認這並不違法，就依甲○○的指示，在早上8點
          上班了，就依照作案程序辦理領款手續將款項交給黃
          文維」（見本院上訴卷第107頁正、反面），於本院
          上更(一)審中稱：「總幹事指示我星期一早上早一點來
          ，黃文維要來領錢，我認為已經驗收好了錢可以領，
          才辦手續讓他領」（見本院上更(一)卷第168頁反面）
          、「（你在調查站說的很清楚該中心85年6月動工依
          計畫至85年12月完工？）他提前完工，沒完工絕對不
          會付款」（見本院上更(一)卷第171頁反面）。於本院
          上更(二)審中並以證人身分證稱：「（是否7月就做好
          了？）7月份就已經完工。我有去驗收」（見本院上
          更(二)卷第208頁），於本院上更(三)審亦以證人身分證
          稱：「（本案係爭椪風茶展售中心是否你驗收？）我
          是苗栗縣頭份鎮農會農事指導員，是我去驗收的」「
          （你何時去驗收？）85年6月28日早上去驗收」「（
          驗收時，系爭椪風茶展售中心新建工程是否已完工？
          ）我去驗收時，系爭工程已完工」「（你在本院更(二)
          審作證，系爭工程是在85年7月完工，但是你現在又
          說是在同年6月28日完工，到底哪一句說的對？）確
          實完工日期應該是85年6月28日」（見本院上更(三)卷
          第238至239頁），確認於85年6月28日驗收時即已完
          工，而於黃文維85年7月8日領取補助款時，早經驗收
          在案。
        雖同案被告黃文維曾於調查時供稱：「85年7月5日黃
          秀貞打電話給我，向我表示渠急需用款，要我向農會
          申請領取200萬元補助款，再將100萬元轉借給她使用
          ，我表示展售中心尚未完工，尚不需用款，沒有必要
          提前領取補助款項……」（見第12035號偵查卷第23
          頁反面），同案被告彭源順亦曾於調查時稱：「當天
         （85年7月8日）我與甲○○約於早上7點50分左右先到
          達農會上班，約5分鐘後黃文維即到我辦公室表示要
          領取2百萬元補助款，甲○○即指示我整理相關傳票
          ，辦理撥款手續以便黃文維領款，當時我曾向甲○○
          表示展示中心尚未完工驗收，似不宜預先撥款，……
          」（見第12035號偵查卷第26頁反面）、「黃文維曾
          於85年7月6日（星期六）打電話到我家向我表示椪風
          茶展售中心即將完工，要我給他補貼款……」（見第
          12035號偵查卷第28頁），似均指於85年7月初領取補
          助款時，上開「椪風茶展售中心」尚未完工云云。又
          證人鐘年淳於調查時陳稱：「……黃文維茶葉班興建
          地取得有問題，因此遲遲無法在85年5月底前動工…
          …」（見第338號偵查卷第54頁），同案被告彭源順
          又稱：「該展示中心係85年6月動工……」（見第338
          號偵查卷第80頁），則指該工程未依限於85年5 月底
          前動工，而係於6月動工云云。然：
          (甲)被告甲○○於本院陳稱：「黃文維的工程有分為軟
            體、硬體，我們係補助硬體工程，其硬體工程於6
            月28日就完成」（見本院重上更(三)卷第52頁）、「
            ……我記得7月2日是產銷班的比賽，有人給我說產
            銷班已蓋好了，為何不在那裡比賽，是因只剩下室
            內裝潢還沒裝潢好，本案據報告是指補助硬體的部
            分」（見本院重上更(三)卷第282頁）。對照頭份鎮
            農會85年7月16日至20日第12屆第15次監事會議紀
            錄，關於本案推廣部股長鐘年淳之發言：「……此
            計畫……經費是2百萬元，計畫早在去年3、4月份
            針對椪風茶產銷班計畫輸送出，此百萬元為硬體設
            備之一部分，至5月份才由縣政府核可建築執照施
            工，上級補助款一向以發票為憑，是由轉帳只要手
            續符合，有發票呈報縣府，本會即撥款」（見1263
            6號偵查卷第41頁反面），則上開補助只是整個設
            施之硬體部分為之，則硬體部分經驗收，受補助對
            象向頭份鎮農會申請領取補助款2百萬元即無不可
            。
          (乙)依本件「椪風茶展售中心」黃文維與文新公司訂立
            之工程承包契約書及附件，工程包括鋼鐵、土木、
            水電三部分，依工程售價表、數量表及數量總表之
            記載，建築工程費部分達364萬8108元，預估合計
            408萬9108元，而同意以總價381萬6千元承包（外
            放）。又依「苗栗縣辦理農業生產環境改善及加強
            農業產銷及推廣教育活動計劃細部計畫說明書」之
            預算細目部分，此計畫並確非僅興建展示場一項（
            外放，影印附於第12636號偵查卷第11頁），則所
            謂完工，於應訊作答時即不無發生認知上誤差之情
            形。而以本件補助款之「椪風茶展售中心」硬體設
            施，既經85年6月28日驗收完成，其餘細部工程及
            其他計畫工作縱未完全完成，亦不影響已驗收完成
            硬體之事實。
        又85年6月28日辦理驗收及向苗栗縣政府報銷時，被
          告並不在，而由秘書代理，亦經證人謝幸枝（見原審
          卷第57頁反面）、彭源順（見本院重上更(三)卷第240
          頁）證述在卷，而該日頭份鎮農會支付本件補助款之
          現金收入傳票記載：「應付款」「椪風茶產銷計畫展
          示集貨中心工程款」，由彭源順製票、鍾年淳覆核，
          由秘書湯森榮蓋章於總幹事欄位代理，有該現金收入
          傳票在卷可參（見本院重上更(三)卷第208頁）。則驗
          收及報銷時，既未經被告之手，尤難認被告有何對於
          苗栗縣政府撥入之補助款有何不應報銷而報銷之情事
          。
    ３至證人即苗栗縣政府農業局農會輔導課長謝玉峰於偵查時
      稱：「（如何才能提領補助款使用？）要工程完工才能請
      款……」（見第338號偵查卷第144頁）。然「臺灣省政府
      農林廳公務預算補助要點」壹之三規定：「受補助單位為
      縣市政府及鄉鎮市公所者，應依規定將補助款納入預算，
      其經費之處理，悉依照政府有關法令之規定辦理」、壹之
      四規定：「接受本廳補助之人民團體其補助款之申請及經
      費處理悉依本要點辦理」（見第12636號偵查卷第13頁）
      ，該要點參之十一規定：「補助經費係辦理營繕工程者，
      撥款時應檢附工程合約書，本廳補助款得視計畫執行進度
      並衡酌實際需要，分次撥付」（見第12636號偵查卷第16
      頁），係認該廳之補助款得視所補助之計畫執行進度並衡
      酌實際需要，分次撥付。是證人謝玉峰之說法，顯然與上
      開要點之規定不符。而本件既經於85年6月28日驗收並報
      銷，以硬體完成之觀點而論，即係就已驗收之工程辦理報
      銷。另同案被告彭源順於本院所稱：「（興建『椪風茶展
      售中心』，撥用2百萬元之手續如何？）縣政府將款項撥
      到農會的補助收入的專戶內，如要提撥款項，第一須審核
      工程驗收完成……」（見本院上訴卷第38頁），而依其所
      述，既已驗收硬體完工，則報銷已由苗票縣政府撥入頭份
      鎮農會之2百萬元補助款，即無不合可言。
    ４依本件黃文維與文新公司簽訂之工程承包契約書，係約定
      85年5月16日前開工，同年8月16日前全部竣工，並依工程
      進度給付工程款。而硬體設備之完成，並不等同該工程全
      部完工，是依該工程承包契約附件雖記載：劉肇銘（即中
      原鋼構工程負責人，在契約書列名為文新公司保證人）分
      別於：85年5月16日收到開工款項支票1張金額20萬，至
      5 月28日止。85年7月11日收到工程款1百萬元之支票，
      8月8日止。7月21日收到工程款現金1百萬元……（外放
      ，影印附於12636號偵查卷第47頁）。於85年6月28日驗收
      硬體，甚至同年7月8日黃文維申請頭份鎮農會撥付款項時
      ，黃文維尚未支付中原鋼構劉肇銘上開2百萬元，亦不得
      據以倒推當時該硬體尚未完工及驗收。
（二）關於黃文維申請上開補助款之情形：
    １黃文維於85年7月8日向頭份鎮農會申請上開2百萬元補助
      款，經頭份鎮農會於同日將2百萬元補助款，其中1百萬元
      撥入黃文維在頭份鎮農會00000000號帳戶，另1百萬元則
      提領現金交給黃文維，此經同案被告黃文維供承在卷，並
      經證人謝幸枝證稱：「7月8日彭源順說此筆款項要用，就
      開了一張應付款支出傳票，要把那款項提出，所以我就蓋
      章當場交還給他去提領」（見原審卷第57頁反面），復據
      同案被告彭源順（見第338號偵查卷第81、126頁）、證人
      即頭份鎮農會信用部職員黎美英（見第338號偵查卷第92
      頁反面）陳述上情屬實，且有85年7月8日頭份鎮農會2百
      萬元之現金支出傳票、1百萬元之現金收入傳票、轉帳收
      入傳票、黃文維在頭份鎮農會00000000000000號帳戶記載
      85年7月8日轉帳1百萬元之存摺（外放，影印附於見第338
      號偵查卷第7頁、第12636號偵查卷第52、59頁）在卷可稽
      。
    ２本件受補助之對象固係產銷班，惟本件「椪風茶展售中心
      」係由該產銷班長即黃文維一人獨資興建：
      (1)證人即產銷班書記許時穩證稱：「（該展售中心何人出
        資興建？）是班長黃文維一人獨資興建的」「……在籌
        備會議時就有提到如果有補助款，班員同意授權班長統
        籌運用，他可去提領調度‥‥」（見本院上訴卷第130
        頁正、反面）。同案被告黃文維亦迭次表明係由其一人
        獨資（見本院上更(一)卷第167頁、上更(二)卷第42頁），
        對照上開工程承包契約書亦確係以黃文維個人名義與文
        新公司簽訂。
      (2)雖被告供稱：「產銷班是一個農民團體，跟我們農會沒
        有上下隸屬關係」（見本院上更(二)卷第150頁）、「產
        銷班是農會推廣教育裡面組成的一個班隊，椪風茶產銷
        班是專門做椪風茶的」（見本院上更(二)卷第171頁）。
        同案被告黃文維亦稱：「臺灣省政府農林廳透由頭份鄉
        農會對頭份地區『椪風烏龍茶』訂有產銷計畫，並於85
        年間以『農會生產環境改善及加強農業產銷及推廣教育
        活動』改名補助『頭份鎮椪風茶產銷班』（17、8人組
        成，由我擔任班長）新臺幣2百萬元，用以興建集貨展
        示中心工程款」「（前述『頭份鎮椪風茶產銷班』財務
        來源為何？動支經費手續為何？）係由班員共同繳款（
        每人會費2千元）而存入頭份鎮農會3591-4號『茶葉產
        銷班黃文維』專戶，該帳戶提領原須經徐煥文（上任班
        長）、許時安（會計）、許時穩（書記）及我四人蓋章
        始可支領款項，嗣改由我與許時安蓋章即可支領款項」
        （見第338號偵查卷第84頁反面）。證人鍾年淳亦稱：
        「帳戶內要有許時安及黃文維用印才能支出」（見第
        338號偵查卷第125頁），則產銷班與黃文維個人固顯然
        是二個不同之主體，且產銷班在頭份鎮農會另有開設專
        戶。而產銷班上開00000000000000號專戶，亦有印鑑卡
        在卷可憑，該戶名為茶葉產銷班黃文維，印鑑卡均同時
        蓋有黃文維、許時安之印文（見第338號偵查卷第6頁）
        。
      (3)惟本件工程係由該產銷班班長黃文維一人獨資，並經產
        銷班同意黃文維具領調度，已如前述。本件黃文維於85
        年7月8日具領之後，產銷班亦已出具收據載明領到2百
        萬元，該收據之領款人記載為：「頭份椪風茶產銷班、
        班長：黃文維、書記：許時穩、會計：計時安」（外放
        ，影印附於第12636號偵查卷第30、49頁）。是就本件
        工程而言，係黃文維獨資興建，並由黃文維個人名義與
        文新公司訂立工程承包契約書。是本件黃文維領款，產
        銷班亦出具收據證明已領到該款項。故產銷班雖與黃文
        維為不同主體，但就本件工程而言，產銷班確因黃文維
        上開具領行為而領到補助款，只不過因此工程係黃文維
        獨資，故交由實際出資人黃文維。
      (4)又依前揭苗栗縣政府88年7月26日府農輔字第880006511
        2號函，上開補助款經苗栗縣政府撥入頭份鎮農會，即
        已符合預算執行，至於頭份鎮農會是否可存入產銷班班
        長私人帳戶，並無明文規定。是產銷班縱設有專戶，但
        指定存入其他帳戶，只要承認確係該產銷班領取，當無
        不可。雖證人鍾年淳陳稱：該補助款必須專款專戶（見
        第338號偵查卷第125頁、本院上更(一)卷第75頁），證人
        謝幸枝亦稱：必須付給專戶（見原審卷第58頁），只是
        個人之認知，不表示本件補助款撥入黃文維個人帳戶為
        不合法。
    ３依上說明，本件實係產銷班向頭份鎮農會申請領取補助款
      ，而產銷班指定將其中1百萬元存入黃文維私人帳戶，另1
      百萬元由黃文維領取現金，並無不法可言。而本件工程因
      係黃文維獨資，故補助款雖由產銷班具領，而在產銷班與
      黃文維之內部關係上，將上開補助款歸由出資人黃文維，
      則黃文維實際拿取該款項，自亦有合法權源，不能訂有違
      背法令而侵占公款或圖利情事。至嗣黃文維於85年7月11
      日將其上開私人帳戶內1百萬元轉帳進入產銷班專戶內，
      有上開存摺（外放，影本附於第12636號偵查卷第47、59
      頁）及產銷班專戶往來明細查詢（見第338號偵查卷第10
      頁）在卷可參。不過黃文維事後為免爭議之作法，並非表
      示黃文維領取上開補助款有何不法。
（三）至公訴人所指被告因為兌現支票，急向黃文維借款1百萬
      元，而有本案犯行云云。然黃文維於85年7月8日取得上開
      補助款2百萬元，既於不法可言，其是否將其中1百萬元借
      給被告，乃屬其就自己領得之款項如何處分之問題，並無
      侵占公款或圖利之情事，亦無所謂侵占產銷班款項之犯行
      。是以上開急用借款一節縱然屬實，亦屬被告黃文維取得
      所有權後之處分行為，仍不能採為被告不利之認定。
（四）另關於85年7月8日上午黃文維申請領取補助款時，被告有
      無指示彭源順盜用鍾年淳印文一事，同案被告彭源順於調
      查時陳稱：「……我是認為甲○○明知撥款需經鍾年淳蓋
      章及明知鍾年淳請假，卻仍指示我完成撥款手續，而默許
      我自行蓋用鍾年淳印章」（見第12035號偵查卷第28頁反
      面），於原審供稱：「我沒有犯意、貪念，我做應盡義務
      ，我是職務代理人，有權這樣處理」「以前就有習慣，都
      蓋私章，應付款應該付的……」等語（見原審卷第68頁）
      ，足見被告並未指示彭源順於辦理付款時去盜用「鍾年淳
      」印章，證人鍾年淳亦表示不知被告有無盜用其印章（見
      第338號偵查卷第54頁反面），與被告堅決否認曾指示彭
      源順盜用鍾年淳印章等情相符，堪以採信。是以本案使用
      「鍾年淳」印章部分，係同案被告彭源順處理付款事宜時
      ，自認己有代理權所致，即不得認被告亦有共犯關係。
（五）綜上所述，尚難認被告有何上揭犯行，此外復查無其他積
      極證據足以證明被告有何公訴人所指之犯行，自屬不能證
      明被告犯罪。
五、原審疏未詳查，遽論被告侵占公用財物犯行，自有未合。被
    告上訴，堅決否認上開犯行，為有理由，自應由本院將原判
    決關此部分撤銷，依法為被告無罪之諭知。
據上論斷，應依刑事訴訟法第369條第1項前段、第364條、第301
條第1項，判決如主文。
本案經檢察官郭弘佑到庭執行職務。
中    華    民    國    95    年    4     月    28    日
                  刑事第二庭審判長法  官  蔡國在
                                  法  官  江振義
                                  法  官  王詠寰
以上正本證明與原本無異。
檢察官如不服本判決，應於收受送達後十日內向本院提出上訴書
狀，其未敘述上訴之理由者並得於提起上訴後十日內向本院補提
理由書（均須按他造當事人之人數附繕本）。
                                  書記官  駱麗君
中    華    民    國    95    年    4     月    28    日


司法院資訊處製作；財團法人民間司法改革基金會備份。
